【裁判字號】    97,消債更,217
【裁判日期】    970918
【裁判案由】    聲請更生程序
【裁判全文】
臺灣嘉義地方法院民事裁定           97年度消債更字第217號
聲  請  人  乙○○
訴訟代理人  甲○○
上列當事人聲請消費者債務清理事件，本院裁定如下：
    主  文
更生之聲請駁回。
聲請費用由聲請人負擔。
    理  由
一、聲請意旨略以：聲請人於消費者債務清理條例施行前，曾依
    照中華民國銀行公會會員辦理消費金融案件無擔保債務協商
    機制與金融機構成立協商，惟因不可歸責於聲請人之事由致
    履行原協商內容顯有重大困難，且其無擔保或無優先權之債
    務總額未逾新臺幣（下同）1,200萬元，復未經法院裁定開
    始清算程序或宣告破產，爰聲請更生等語。
二、按債務人與金融機構協商成立者，不得聲請更生或清算，但
    因不可歸責於己之事由，致履行顯有重大困難者，不在此限
    ；本條例施行前，債務人依金融主管機關協調成立之中華民
    國銀行公會會員辦理消費金融案件無擔保債務協商機制與金
    融機構成立之協商，準用前項之規定，消費者債務清理條例
    第151條第5項、第6項分別定有明文。衡諸債之關係，係以
    當事人間之信賴關係為基礎，為社會經濟組織之重要支柱，
    故當事人於以法律行為追求自己之利益之際，亦應顧及對方
    之利益，並考量債權債務在社會上之作用，本於誠實及信用
    之原則，行使債權及履行債務。是對於已陷入經濟上困境之
    消費者，若任其於惡性循環之債務窘境中自生自滅，將衍生
    嚴重之社會問題，難以維持安定之社會經濟秩序，故為兼顧
    債權人、債務人雙方之利益，對陷於經濟上困境之消費者，
    乃允其於消費者債務清理條例施行後，得選擇以重建型之更
    生程序或清算型之清算程序清理其債務，藉以妥適調整債務
    人與債權人及其他利害關係人間之權利義務關係，保障債權
    人獲得公平受償，並謀求消費者經濟生活之重建復甦機會。
    惟對於已與金融機構協商成立，或於本條例施行前，已依金
    融主管機關協調成立之中華民國銀行公會會員辦理消費金融
    案件無擔保債務協商機制與金融機構成立協商之債務人，若
    非因不可歸責於己之事由，致履行顯有重大困難，僅係為圖
    謀減免債務，而不為債務之履行，自有違債權契約為誠信契
    約之本旨，故依消費者債務清理條例第151條第6項準用同條
    第5項前段之規定，不得聲請更生或清算，始能避免肇致道
    德危險。經查：
（一）聲請人前於消費者債務清理條例施行前，依金融主管機關
      協調成立之中華民國銀行公會會員辦理消費金融案件無擔
      保債務協商機制與金融機構於95年10月5日成立協商，當
      時債務人之無擔保債務總額為629,437元，雙方約定聲請
      人每月應償還款項合計為10,491元，債務人自95年9月10
      日起開始依約繳款，其後即未再履行，業據本院依職權向
      其債權人日盛國際商業銀行股份有限公司函調協議書及無
      擔保債務還款計劃為證，堪信為真實。
（二）聲請人每月維持最低生活水準之必要支出：
   1、按債務人與金融機構之債權人成立協商後，即應本於債權
      契約，依誠實及信用之原則勉力履行之，是以，債務人在
      履行債務期間，須經歷經濟困苦之過程，其生活程度當然
      必須相當限制，除應積極開源努力勤奮工作以增加收入償
      還債務外，尚須節流儉樸其生活需求而適當控制其生活費
      用支出，以達成勉力履行債務。再按，消費者債務清理條
      例之立法意旨，乃在於幫助陷於經濟上困境之債務人，得
      藉由更生或清算程序，走出經濟困境，避免走向絕路，實
      現憲法所保障之生命權，其並非在幫助債務人保持其舊有
      之生活水平，或幫助債務人履行其法定扶養義務。因此在
      考量所謂之「生活必要性支出」，自以維持一般人最低生
      活水平所需為準，而在扶養費支出之考量，亦應以實際上
      確有受扶養必要之支出為準，其與法定扶養義務自當加以
      區別，合先敘明。
   2、聲請人主張每月需支出健保費225元、水費476元、電費1,
      064元、機車油資1千元、手機費1,300元、保險費3,576元
      及膳食費4,500元。查：
    (1)健保費225元：此業據聲請人提出中央健康保險局南區分
      局繳費證明為證，堪信為真實合理，本院准予列計為每月
      必要之支出。
    (2)水費476元及電費1,064元：該部分費用經聲請人提出聲請
      前2年間水電費繳費證明，互核約略相符，堪信前揭費用
      支出為真實合理。總計水電費共支出為1,540元（計算式
      ：476元＋1,064元＝1,540元）。另查，聲請人一家現有3
      人共同生活（分別為蔡宜秀、蔡榮芳及聲請人本人），且
      均正值壯年，非不能維持生活而無謀生能力，此有聲請人
      全戶戶籍謄本在卷可稽，各項生活雜支，因共同依附團體
      使用，相關開銷自應由共同生活成員平均分攤，始為公允
      合理。是聲請人此部分應支出之費用為513元（計算式：
      1,540元÷3＝513元，小數點以下4捨5入，以下同），本
      院列計每月必要支出，其餘非屬必要支出。
    (3)機車油資800元：此部分雖未見聲請人提出相關收據以實
      其言，惟本院衡以聲請人職業上保險業務之需求，認此部
      分之支出尚屬真實合理，爰准予列計為每月必要之支出。
    (4)手機費1,300元：聲請人陳稱每月需支出手機通訊費1,300
      元，固提出兩年間台灣大哥大股份有限公司及和信電訊股
      份有限公司繳費正名為憑，惟本院參酌聲請人職業上保險
      業務之需求、手機通訊非不可替代性、維持一般人最低生
      活水平之必要以及聲請人履約期間需儉樸適當控制支出等
      情，認聲請人每月手機通訊費費以400元為適當。逾此請
      求則其餘非屬必要支出，不予准許。
    (5)保險費3,576元：就本件有關保險費用方面，除了全民健
      康保險及強制汽車責任險為目前政府政策及我國目前經濟
      水準可認為是國民生活所必要外，其餘保險應屬於非維持
      日常生活所必要之支出，此部分保險費用之支出，本可終
      止保險契約而不必要支出。況縱認聲請人確有加重保險之
      必要，亦非即可據此將其因投保所生之不利益轉嫁予債權
      人，而作為毀諾不可歸責於己之事由。從而聲請人所列每
      月支付保險費3,576元實難認定為必要費用。
    (6)膳食費4,500元：聲請人主張每月需膳食費4,500元，每餐
      支出50元（計算式：4,500元÷30天÷3餐＝50元），未逾
      一般人維持生活最低程度，該項支出應屬合理，應列計為
      每月必要之支出。。
   3、以上健保費225元、水電費513元、機車油資800元、手機
      費400元、膳食費4,500元，合計為6,438元，此為聲請人
      每月生活上之必要支出。
（三）聲請人是否無法清償：
      聲請人現月薪每月為15,000元至18,000元，平均每月16,5
      00元，此業據聲請人於97年8月21日訊問期日當庭自陳，
      堪信為真實。本院以聲請人每月收入17,000元列計，扣除
      協商成立後每月應繳金額10,491元，每月尚餘6,509元，
      聲請人剩餘之所得顯然足以支付個人生活必要費用之6,43
      8元。再者，聲請人分別於81年及90年投保人壽保險2份，
      保險期間20年，年繳保費分別為14,650元、28,261元，此
      有保費繳款單2份、中國信託保險單首頁影本2份可證。依
      此核算聲請人每月保險費平均約繳納3,576元。核與聲請
      人所自陳每月繳納保險費3,576元相符。是若聲請人已無
      力清償銀行之借貸，何以有能力再支付每月保費3,576元
      之理。是以聲請人所提出之證據，不足以證明其確有「不
      可歸責於己之事由致履行顯有重大困難」之情形，實難認
      其有何不可歸責於債務人致履行顯有重大困難之事由存在
      。
三、綜上所述，債務人於消費者債務清理條例施行前，既已與金
    融機構之債權人依金融主管機關協調成立之中華民國銀行公
    會會員辦理消費金融案件無擔保債務協商機制成立協商，且
    又無不可歸責於己致履行顯有重大困難之事由，則其聲請更
    生，顯然違背消費者債務清理條例第151條第6條準用同條第
    5項前段之規定。從而，依上開說明，應予駁回其更生之聲
    請。爰裁定如主文。
中    華    民    國    97    年    9     月    18    日
              民事第一庭    法      官  馮保郎
上為正本係照原本作成。
如不服本裁定，應於裁定送達後10日內，以書狀向本院提出抗告
，並繳納抗告費新臺幣1千元。
中    華    民    國    97    年    9     月    18    日
                            書  記  官  王立梅


司法院資訊處製作；財團法人民間司法改革基金會備份。
